【裁判字號】    95,易緝,131
【裁判日期】    951019
【裁判案由】    侵占
【裁判全文】
臺灣高雄地方法院刑事判決             95年度易緝字第131號
公  訴  人  臺灣高雄地方法院檢察署檢察官
被      告  甲○○
上列被告因侵占案件，經檢察官聲請以簡易判決處刑（93年度偵
緝字第375 號），本院認不得逕以簡易判決處刑，改依通常程序
審理，判決如下：
    主  文
甲○○意圖為自己不法之所有，而侵占自己持有他人之物，處有
期徒刑陸月，如易科罰金，以參佰元折算壹日。
    事  實
一、甲○○因無力贖回典當在當舖之車牌號碼ＹＭ─七三三○號
    自小客貨車，便於民國91年9 月24日，在高雄縣旗山監理站
    ，以新臺幣（下同）16萬元之代價，出售與丙○○。丙○○
    即於前揭時日、地點，將上開車輛設定動產擔保交易動產抵
    押與裕融企業股份有限公司，貸得16萬元，並將16萬元交付
    予甲○○。甲○○獲得價款後，旋用於清償債務，贖回上開
    車輛，並仍向丙○○借得前開車輛使用，而持有上開車輛。
    詎甲○○明知上開車輛所有權已屬於丙○○，竟意圖為自己
    不法之所有，於不詳時間、地點，變更持有為所有之意思，
    將前開車輛，予以侵占入己而繼續使用，至93年3 月10日裕
    融企業股份有限公司始於鳳山體育場停車場尋獲該車，嗣並
    予以拍賣。
二、案經丙○○訴由高雄縣政府警察局旗山分局報告臺灣高雄地
    方法院檢察署檢察官偵查聲請簡易判決處刑。
    理  由
壹、程序方面：
一、按證人、鑑定人依法應具結而未具結者，其證言或鑑定意見
    ，不得作為證據，刑事訴訟法第158 條之3 定有明文。因證
    人、鑑定人未依法具結，無法擔保其證言係據實陳述或鑑定
    意見為公正誠實，若違反而未具結者，其證言或鑑定意見，
    不應使其具有證據能力。本件檢察官於偵查中未令證人丙○
    ○於陳述前具結而為陳述，且查無依法不得令其具結之情形
    ，是上開證人丙○○分別於93年1 月13日、同年3 月16日、
    同年4 月12日、同年4 月29日於偵查中之證言，即無證據能
    力。
二、又按被告以外之人於審判外之陳述，雖不符前4 條之規定，
    而經當事人於審判程序同意作為證據，法院審酌該言詞陳述
    或書面陳述作成時之情況，認為適當者，亦得為證據；又當
    事人、代理人或辯護人於法院調查證據時，知有第159 條第
    1 項不得為證據之情形，而未於言詞辯論終結前聲明異議者
    ，視為有前項之同意，刑事訴訟法第159 條之5 定有明文。
    關於證人丙○○於警詢中所為之陳述、動產擔保交易動產抵
    押登記申請書、債權讓與暨動產抵押契約書等證據，被告、
    檢察官於本院行準備程序時，明確表示：不爭執證據能力等
    語（本院卷第68頁參照），而於本案言詞辯論終結前亦未曾
    就此聲明異議，且本院審酌上開證據作成時之狀況認為適當
    ，依刑事訴訟法第159 條之5 第2 項之規定，認為係傳聞法
    則之例外，均具有證據能力。
三、按被告以外之人於偵查中向檢察官所為之陳述，除顯有不可
    信之情況者外，得為證據，刑事訟訴法第159 條之1 第2項
    定有明文。本件證人丙○○於93年11月15日檢察官偵查中具
    結後，向檢察官所為之陳述，有關於被告之本件犯罪事實者
    ，並無證據證明有何顯不可信之情況，自得作為證據。
貳、實體方面：
一、訊據被告甲○○固坦承車牌號碼YM-7330 號自小客貨車原為
    伊所有，於91年9 月24日間過戶給丙○○，嗣丙○○以該車
    向裕融公司設定動產抵押擔保，貸得16萬元後將此款項均交
    付予伊，且該車自設定動產抵押擔保至裕融公司將車取回，
    均在伊佔有使用中之事實，惟矢口否認有何侵占犯行，辯稱
    ：車牌號碼YM-7330 號自小客貨車是我的，當時我作生意，
    生意不好，我沒有將車子賣給丙○○，我只是當時信用不好
    ，沒有辦法貸款，所以我叫丙○○當我的人頭去跟裕融公司
    抵押貸款，貸得的16萬是我拿走，貸款我有繳三期，之後我
    無法繼續償還，到現在都沒有繳交任何貸款，車子我都一直
    放在鳳山體育場的停車場，後來不知道什麼時候車子被裕融
    公司的人拖走，我是到停車場時看地上有寫才知車子被裕融
    公司拖走的事云云。惟查：
（一）被告上開將車牌號碼YM-7330 號自小客貨車出賣過戶予告
      訴人丙○○，並向丙○○借得該車而後即未歸還之事實，
      業據證人即告訴人丙○○於偵查時具結後證稱：是伊向銀
      行貸款，並將貸款交給被告用以購買該車輛，而後被告向
      伊無償借用該車。伊不是人頭，伊是真的要跟被告買車等
      語，核與其於警詢時所證述之車牌號碼YM-7330 號自小客
      貨車原是被告所有，但被告將車典當無錢贖回，故以16萬
      元出賣給伊，伊就貸款16萬元給被告，並且辦理過戶，並
      跟伊借車子使用，之後即未歸還車子等語相符，堪認證人
      所述前後一致，無何矛盾、瑕疵可指，足認告訴人丙○○
      所陳應為可採，被告確將前揭車輛出賣予丙○○。
（二）被告固於本院審理時辯稱：丙○○是伊的人頭云云。惟被
      告僅空言表示其非將前揭車輛出賣予丙○○，只是借用名
      義，然並無法舉證證明之，所辯尚無足採信，況被告如確
      係借用丙○○的名義貸款而過戶車輛，卻無任何因應之策
      、事後證明之文件資料等，亦與常理不符，是被告上開所
      辯，本院尚無法遽採信之。又被告固確曾幫丙○○繳納3
      期貸款，惟被告為何幫忙繳納貸款，原因或有多端，非必
      因借用丙○○名義貸款，且證人丙○○於偵查時就此部分
      所述因當時渠經濟有困難，才讓被告先代為週轉等語，亦
      無何矛盾之處，況被告亦僅繳納3 期貸款，益徵證人丙○
      ○所言僅係請被告暫代為週轉等應為可信，是被告雖幫丙
      ○○繳納3 期貸款部分，然尚不足以為被告有利之認定，
      無從以之彈劾證人丙○○證述之憑信性。
（三）依上證人即告訴人丙○○之證述均尚合於常理，且有動產
      擔保交易動產抵押登記申請書、債權讓與暨動產抵押契約
      書、本票、裕融金業股份有限公司車輛拍賣通知在卷可證
      ，而被告前揭辯解無法舉證以明之，顯見告訴人丙○○所
      陳，應為事實，足堪認定。則被告既明知上開車輛已出賣
      並過戶予丙○○，其係向丙○○借用車輛使用，竟未與丙
      ○○保持聯繫，亦未歸還車輛，且客觀上亦無任何不能歸
      還車輛之障礙存在，直至93年3 月10日裕融企業股份有限
      公司尋獲該車止，占有使用該車達1 年多，其有意圖為自
      己不法所有，侵占上開車輛之犯意甚明。被告所辯不足採
      信，本件事證明確，被告犯行已堪認定。
二、按刑法施行法於94年2 月2 日修正公布，且自公布日起第3
    日即自同月5 日起施行，而依該法10條之1 規定，94年1 月
    7 日立法院三讀通過修正之刑法（業經總統於同年2 月2 日
    ，以華總一義字第09400014901 號令公布），自95年7 月1
    日施行，是被告行為後，刑法已有變更，自應依新修正之刑
    法第2 條第1 項所規定之「從舊從輕」原則，比較新舊法，
    以資決定應適用之法律。至於刑法第2 條之規定，係規範行
    為後法律變更所生新舊法律比較適用之準據法，新修正之刑
    法於95年7 月1 日施行後，即不再適用修正前之刑法第2 條
    （最高法院95年5 月23日刑事庭第8 次會議決議參照）。查
    本件被告行為後，如附表所示之刑法及相關法律均業經變更
    ，並俱於95年7 月1 日施行，玆經整體比較結果，裁判時法
    並未較為有利，從而依刑法第2 條第1 項規定，自應適用各
    該行為時法，亦即修正前之法至明。
三、核被告所為係犯修正前刑法第335 條第1 項之侵占罪。爰審
    酌被告因一時貪念，竟利用人際關係間之信任，侵占向友人
    借得之車，又避不見面，造成告訴人受有損害，且於偵查中
    經通緝到案，仍未能積極與告訴人和解，復於本院亦經通緝
    始到案，益見其無心解決債務問題，且犯後猶飾詞狡辯，態
    度非佳，惟念及被告侵占財物價值尚非鉅大，並無前科，有
    臺灣高等法院被告前案紀錄表在卷可考，素行良好，及其犯
    罪動機、目的、手段等一切情狀，量處如主文所示之刑，並
    諭知易科罰金之折算標準，以資懲儆。
據上論斷，應依刑事訴訟法第299 條第1 項前段，刑法第2 條第
1 項前段、修正前刑法（下同）第335 條第1 項、第41條第1 項
前段，罰金罰鍰提高標準條例第1 條前段、修正前罰金罰鍰提高
標準條例第2 條，判決如主文。
本案經檢察官乙○○到庭執行職務
中    華    民    國    95    年    10    月    19    日
                      刑事第四庭  審判長法  官  郭玫利
                                        法  官  陳明呈
                                        法  官  林意芳
以上正本證明與原本無異。
如不服本判決，應於收受送達後10日內向本院提出上訴書狀。
中    華    民    國    95    年    10    月    19    日
                                        書記官  曾秀鳳
附錄本案論罪科刑法條全文：
中華民國刑法第335條
（普通侵占罪）
意圖為自己或第三人不法之所有，而侵占自己持有他人之物者，
處5 年以下有期徒刑、拘役或科或併科1 千元以下罰金。
前項之未遂犯罰之。
┌───────────────────────────────────────────────┐
│附表：                                                                                        │
├──────┬─────────────┬─────────────┬───────┬────┤
│相關變更條文│行為時法（下稱舊法）之內容│裁判時法（下稱新法）之內容│比  較  理  由│備    註│
├──────┼─────────────┼─────────────┼───────┼────┤
│罰金刑貨幣單│1.修正前罰金罰鍰提高標準條│1.刑法施行法第1 之1 條：「│刑法之貨幣單位│經依現行│
│位之變更    │  例第1 條前段：「依法律應│  中華民國94年1 月7 日刑法│由「元（指銀元│法規所定│
│            │  處罰金、罰鍰者，就其原定│  修正施行後，刑法分則編所│）」變更為「新│貨幣單位│
│            │  數額得提高為2 倍至10倍」│  定罰金之貨幣單位為新臺幣│臺幣」，且刑法│折算新臺│
│            │  （刑法乃係定明10倍）。  │  。94年1 月7 日刑法修正時│分則之罰金數額│幣條例第│
│            │2.修正前罰金罰鍰提高標準條│  ，刑法分則編未修正之條文│，亦視該分則先│2 條之規│
│            │  例第5 條：「第1 條所定得│  定有罰金者，自94年1 月7 │前曾修正與否，│定折算後│
│            │  提高倍數之規定，於本條例│  日刑法修正施行後，就其所│而分別提高3 或│等值，是│
│            │  修正後制定之法律，不適用│  定數額提高為30倍。但72年│30倍。        │以新法並│
│            │  之；本條例修正前公布之法│  6 月26日至94年1 月7 日新│              │未較有利│
│            │  律，於本條例修正後修正其│  增或修正之條文，就其所定│              │        │
│            │  罰金罰鍰數額或法律經全部│  數額提高為3 倍」。      │              │        │
│            │  修正而其罰金罰鍰數額未予│                          │              │        │
│            │  變更者，亦同」。        │                          │              │        │
├──────┼─────────────┼─────────────┼───────┼────┤
│刑法第33條第│罰金：（銀元）1 元以上。  │罰金：新臺幣1,000 元以上，│罰金刑之下限，│舊法有利│
│5 款：罰金刑│                          │以百元計算之。            │由銀元10元（經│        │
│下限變更    │                          │                          │提高）亦即新臺│        │
│            │                          │                          │幣30元，提高為│        │
│            │                          │                          │新臺幣1,000 元│        │
├──────┼─────────────┼─────────────┼───────┼────┤
│易科罰金折算│1. 修正前刑法第41條第1 項 │修正後刑法第41條第1 項前段│易科罰金折算標│舊法有利│
│標準變更    │   前段：「犯最重本刑為5  │：「犯最重本刑為5 年以下有│準由銀元1 百元│        │
│            │   年以下有期刑以下之刑之 │期徒刑以下之刑之罪，而受6 │以上3 百元以下│        │
│            │   罪，而受6 個月以下有期 │個月以下有期徒刑或拘役之宣│，即新臺幣3 百│        │
│            │   徒刑或拘役之宣告…得以 │告者，得以新臺幣1 千元、2 │元以上，9 百元│        │
│            │   1 元以上3 元以下折算1日│千元或3 千元折算1 日，易科│，提高為以新臺│        │
│            │   ，易科罰金」。         │罰金」。                  │幣1 千元、2 千│        │
│            │2.罰金罰鍰提高標準條例第2 │                          │元、3 千元折算│        │
│            │  條：「依刑法第41條易科罰│                          │1 日。        │        │
│            │  金…就其原定數額提高為1 │                          │              │        │
│            │  百倍折算1 日；法律所定罰│                          │              │        │
│            │  金數額未依本條例提高倍數│                          │              │        │
│            │  ，或其處罰法條無罰金刑之│                          │              │        │
│            │  規定者，亦同」。        │                          │              │        │
│            │註：上開貨幣單位為銀元。  │                          │              │        │
│            │                          │                          │              │        │
├───┬──┼─────────────┴─────────────┴───────┼────┤
│整體比│舊法│刑法第335 條第1 項：「意圖為自己或第三人不法之所有，而侵占自己持有他人│修法後罰│
│      │    │之物者，處5 年以下有期徒刑、拘役或科或併科1 千元以下罰金」。參諸上開說│金刑下限│
│      │    │明，本罪實際刑度為：5 年以下有期徒刑、拘役或科或併科銀元1 萬元即新臺幣│提高，故│
│      │    │3萬 元以下、銀元10元即新臺幣30元以上罰金。                            │以舊法較│
│      ├──┼───────────────────────────────────┤為有利。│
│較結果│新法│刑法第335 條第1 項條文內容均未變更，惟參諸上開說明，刑度部分更動為：5 │        │
│      │    │年以下有期徒刑、拘役或新臺幣3 萬元以下、新臺幣1 千元以上罰金          │        │
│      │    │                                                                      │        │
└───┴──┴───────────────────────────────────┴────┘


司法院資訊處製作；財團法人民間司法改革基金會備份。
